【裁判字號】    92,判,1337
【裁判日期】    921002
【裁判案由】    營利事業所得稅
【裁判全文】
最  高  行  政  法  院  判  決                  九十二年度判字第一三三七號
    上  訴  人  王詮企業股份有限公司
    代  表  人  甲○○
    被 上訴 人  財政部臺灣省北區國稅局
    代  表  人  乙○○
右當事人間因營利事業所得稅事件，上訴人對於中華民國九十一年五月十五日臺北高
等行政法院九十年度訴字第四八八一號判決，提起上訴，本院判決如左：
    主  文
原判決廢棄，發回臺北高等行政法院。
    理  由
壹、本件上訴人主張：一、原判決有不適用法規之違法：（一）、違反稅捐稽徵法第
    二十一條第二項及所得稅法第八十三條第三項規定。1.由稅捐稽徵法第二十一條
    第二項、所得稅法第八十三條第三項後段規定可知，稅捐之核課採發現主義，對
    已補稅確定案件，如未另經發現應徵之稅捐或新課稅資料者，自無再次翻案重核
    ，且對納稅義務人作更不利於原核定之餘地。至於所得稅法第八十三條第三項固
    規定，稽徵機關得依查得之資料或同業利潤標準核定其所得額，惟參酌稅捐稽徵
    法第二十一條第二項規定，應僅限於首次核定案件進行調查，或納稅義務人對新
    增所得不服核課處分而進行復查時，始有其適用，否則，豈非容任課稅機關對已
    生效力之課稅處分，無新課稅資料亦得任意更改，顯非所得稅法第八十三條之立
    法本意。2.上訴人八十三年度營利事業所得稅結算申報案，上訴人業已依法查核
    申報，並經被上訴人於八十五年八月十日核定在案。本案前既經被上訴人核定確
    定，在並無發現任何新增資料之情況下，嗣後僅因上訴人未依被上訴人指示提出
    帳冊資料供查核，即對上訴人重新核定稅額，顯與稅捐稽徵法第二十一條第二項
    及所得稅法第八十三條第三項規定不符。又原審雖認被上訴人得依「營利事業所
    得結算申報書面審核案件抽查辦法」（以下簡稱抽查辦法）予以抽查，要求上訴
    人提出帳證進行查核，惟該抽查辦法之位階低於稅捐稽徵法與所得稅法，兩者相
    牴觸時仍應適用稅捐稽徵法與所得稅法之規定，自不得在未發現新課稅資料之情
    況下重行核定。惟原審竟認被上訴人所為之原處分及訴願決定於法無不合，則其
    認定顯與稅捐稽徵法第二十一條第二項及所得稅法第八十三條第三項之規定相違
    背，而屬判決不適用法規之違背法令。（二）、原判決違反信賴保護原則與誠實
    信用原則。上訴人既已依法申報，其收入並經查核課稅確定在案，該核定即對人
    民產生一定之信賴。被上訴人既未另行發現有應徵之稅捐，或新課稅資料，竟遽
    然以調帳為由，依原營業收入及營業外收益，且不減除原核時已認列成本費用與
    營業外損失，即按較高同業利潤標準，再次重核改課於法無據。且其重行核定之
    行為，既無視行政處分之拘束力，顯有違誠實信用原則。對於人民就原核定所產
    生正當合理之信賴亦未保障，而與信賴保護原則相違背。惟原審竟認被上訴人之
    原核定處分於法並無不合，顯然違背行政程序法第八條所規定之「誠實信用原則
    」與「信賴保護原則」，而屬判決不適用法規之違背法令。（三）、原判決違反
    不利益變更禁止原則。行政救濟制度採不利益變更禁止原則，為訴願法第八十一
    條及行政訴訟法第一百九十五條所明定，即於復查程序亦同，有鈞院六十二年度
    判字第二九八號判例可稽。對原核定處分不服申請復查，尚受不利益變更禁止原
    則之保護，上訴人未對原處分不服申請復查，更應受不利益變更禁止原則之保護
    。被上訴人係就原已查核補徵繳稅確定案件，未經舉證另有發現新課稅所得，即
    改按未提示帳證而依較高同業利潤標準重核補稅，非但於法無據，且係對已查核
    確定案件，作更不利於納稅義務人之處分，實已違反前開須另經發現應徵之稅捐
    或新課稅資料，始得依法補徵或並予處罰之規定，更屬違背不利益變更禁止原則
    。惟原審竟認被上訴人所為之核定於法並無不合，其認定自與不利益變更禁止原
    則相違背，而屬判決不適用法規之違背法令。二、原審有判決不備理由之違法：
    被上訴人重為核定所依據之所得稅法第八十三條，上訴人既已於原審針對被上訴
    人就該規定之適用有違法之處提出指摘，復主張被上訴人所為核定處分有違行政
    處分之拘束力，而違反信賴保護、誠實信用等原則，即係對被上訴人所主張﹁依
    法重為核定﹂之適法性提出爭執。惟原審仍以「依法重為核定稅額，自無違反信
    賴保護原則、誠實信用及不利益變更禁止原則，上訴人主張自無可採。」為判決
    理由，對上訴人所為主張何以不採卻未敘明，顯屬判決不備理由之違背法令。二
    、原判決不適用法規及判決理由矛盾之違法：（一）、上訴人八十三年度有非營
    業損失計一、五七八、九七四元，有當年度營利事業結算申報核定通知書可稽，
    上訴人亦於原審準備程序中提出證據證明上訴人確有非營業損失，被上訴人亦於
    原審九十年五月二日之補充答辯狀自承：「該部分上訴人補提示之證據如經查核
    屬實，應准予追認。」，是被上訴人為本件核定時，自應就非營業損失部分再予
    審酌，惟並未予審酌，原審竟認被上訴人所為之原處分並無違法，其認定自與營
    利事業所得稅查核準則第六條之規定，及財政部七十九年一月十一日台財稅第七
    九一一八三五二九號函、七十九年十一月二十八日台財稅字第七九○三六七三四
    ○號函有違，而屬判決不適用法規之違背法令。（二）、依行政訴訟法第一百三
    十二條準用民事訴訟法第一百九十六條之規定，當事人於言詞辯論終結前均得提
    出攻擊或防禦方法。上訴人於申請復查時，主張帳證因公調閱不能提示，被上訴
    人依同業利潤標準核定其所得額，難令人心服云云，即係針對原核定處分有違法
    之處提出爭執。雖並未主張有該非營業損失，惟上訴人於起訴後就有利於己之事
    實提出證明，依前述規定屬攻擊、防禦方法之提出，於法並無不可。雖被上訴人
    為處分時無從就此審查，惟上訴人既已證明有非營業損失，則原核定之處分實質
    上有違法之處，要屬無疑。然原審竟認定上訴人於本件起訴後始提出利息支出憑
    證及分類帳，而認被上訴人為處分時未能審查，自難據以指摘原處分有何違法云
    云，顯然置行政訴訟法第一百三十二條準用民事訴訟法第一百九十六條所賦予上
    訴人之權利予以罔顧，而屬判決不適用法規之違法。（三）、又原審一方面肯認
    上訴人已舉證確有非營業損失，另一方面又認為被上訴人所為原處分並無違法，
    毋庸撤銷，其所持理由顯然矛盾，而屬判決理由矛盾之違法。請判決廢棄原判決
    ，並撤銷原處分及訴願決定等語。
貳、被上訴人則以：一、上訴人稱被上訴人援引「營利事業所得稅結算申報書面審核
    案件抽查辦法」之規定予以抽查，其位階低於稅捐稽徵法及所得稅法，且兩者相
    抵觸等語，按「各機關依其法定職權或基於法律授權訂定之命令，應視其性質分
    別下達或發布並即送立法院。」為中央法規標準法第七條所明定；次按「若法律
    僅概括授權行政機關訂定施行細則者，該管行政機關於符合立法意旨且未逾越母
    法規定之限度內，自亦得就執行法律有關之細節性、技術性之事項以施行細則定
    之，惟其內容不能抵觸母法或對人民之自由權利增加法律所無之限制。行政機關
    在施行細則之外，為執行法律依職權發布之命令，尤應遵守上述原則。」復為司
    法院釋字第三六七號解釋所釋示。查該抽查辦法均為財政部依中央標準法第七條
    規定基於法定職權所發布之命令，僅就執行稅法有關之細節上予以技術性之規範
    ，依前開解釋內容旨意，對納稅義務人本有約束力及合法之效力，自無違反所謂
    信賴保護原則、誠實信用原則及不利益變更禁止原則可言。是被上訴人所為核定
    ，洵無違誤，上訴人主張自無可採。二、上訴人又稱被上訴人於核定八十三年度
    全年所得額未予減除非營業損失，其於起訴後已就有利於己之事實提出證明，應
    准予追認乙節，查本件上訴人於復查、訴願階段均未向被上訴人提示相關資料供
    核，迄至行政訴訟時始向原審法院提出利息支出憑證及分類明細帳，致被上訴人
    未能審查，自難指摘被上訴人原處分違法，且難謂無意圖延滯訴訟。請判決駁回
    上訴等語，資為抗辯。
參、原判決以：一、上訴人八十三年度營利事業所得稅結算申報原係未列選案件，免
    調帳證查核，其列報全年所得額二四四、九六六元，經被上訴人書面審查核定全
    年所得額二六三、三五八元後，因法務部調查局台北縣調查站（下稱台北縣調查
    站）查獲李文鑫集團簽證或申報案件涉有幫助他人逃漏稅之嫌，被上訴人依台北
    縣調查站查扣之相關證物查核，以查扣資料不齊全－僅查扣當年度營利事業所得
    稅結算申報資料、查核報告書、營業人銷售額與稅額申報書（401）、公司股東
    名簿、電腦報表及手稿資料等，於八十七年四月二十一日通知原告於八十七年五
    月二十五日提示完備帳簿文據供核，惟逾期未提示，遂依同業利潤標準核定全年
    所得額三、三二六、三九五元。上訴人申請復查後，被上訴人復於八十九年四月
    十七日函請上訴人於同年四月二十七日提示帳簿憑證及有關文據、各式成本表供
    核，惟上訴人均未提示之事實，有上訴人八十三年度營利事業所得稅結算申報書
    、會計師查核簽證報告書、八十三年度營利事業所得稅結算申報核定通知書、法
    務部台北縣調查站查獲違章證物封條影本、資料袋影本、通知函及掛號郵件收件
    回執等件在原處分卷可稽，並為上訴人所不爭執，堪認為真實。是被上訴人以上
    訴人經通知未提示帳證供查，按同業利潤標準核定其營業淨利為三、二六六、二
    一九元，加計非營業收入六○、一七六元，核定全年所得額為三、三二六、三九
    五元，復查及訴願決定予以維持，揆諸首開規定，並無不合。二、上訴人雖主張
    其八十三年度營利事業所得稅結算申報，業經被上訴人於八十五年八月十日核定
    ，被上訴人不得再通知上訴人提示帳證，並重新核定稅額云云。惟上訴人八十三
    年度營利事業所得稅結算申報既為書面審查核定，在稅捐核課期間內，被上訴人
    自仍得依營利事業所得結算申報書面審核案件抽查辦法予以抽查，要求上訴人提
    出帳證進行查核，況上訴人涉及台北縣調查站查獲之李文鑫集團簽證或申報案件
    。又被上訴人既係依法重為核定稅額，自無違反信賴保護原則、誠實信用原則及
    不利益變更禁止原則可言，上訴人主張自無可採。三、上訴人另主張其八十三年
    度營利事業所得稅申報，係委託合法會計師查核簽證，因簽證會計師未將帳冊憑
    證立即送還，嗣因李文鑫集團事件被調查局查扣，故係「有關機關因公調閱以致
    滅失」，被上訴人逕依同業利潤標準予以重核，有違營利事業查核準則第十一條
    第三項及司法院釋字第二一八號解釋云云。經查上訴人八十三年度營利事業所得
    稅係委託華文會計師事務所查核簽證，於八十四年五月十五日辦理結算申報完成
    ，有原告八十三年度營利事業所得稅結算申報書在原處分卷可徵，上訴人自應依
    稅捐機關管理營事業會計憑證辦法第二十五條規定，將該年度有關帳簿憑證應留
    置於其營業處所，而本件台北縣調查站查扣資料係於八十六年十月一日至文昇（
    眾聯）會計事務所搜索所得，上訴人未能舉證以實其說，自難認其所稱八十三年
    度帳簿憑證係經有關機關查扣未歸還等語為真實，即無「有關機關因公調閱以致
    滅失」可言，被上訴人依法按同業利潤標準為核定，並未違反營利事業查核準則
    第十一條第三項及司法院釋字第二一八號解釋。又上訴人八十三年度帳簿憑證既
    非有關機關因公調閱致不能提示，自無營利事業所得稅查核準則第十一條第四項
    前段規定之適用。四、至上訴人所稱被上訴人核定原告八十三年度全年所得額未
    予減除非營業損失乙節。經查上訴人申請復查時，係主張帳證因公調閱不能提示
    ，被上訴人依同業利潤標準核定其所得額，難令心服云云，並未主張有非營業損
    失一、五七八、九七四元，有復查申請書在原處分卷可按，其於本件起訴後始提
    出利息支出憑證及分類帳，被上訴人為處分時未能審查，自難據以指摘原處分有
    何違法。從而原處分及訴願決定均違誤，上訴人徒執前詞，聲請撤銷，為無理由
    ，乃判決駁回上訴人在原審之訴，固非無見。
肆、本院查：（一）、按所得稅法第八十三條規定：「稽徵機關進行調查或復查時，
    納稅義務人應提示有關各種證明所得額之帳簿、文據；其未提示者，稽徵機關得
    依查得之資料或同業利潤標準，核定其所得額。前項帳簿、文據，應由納稅義務
    人依稽徵機關規定時間，送交調查；其因特殊情形，經納稅義務人申請，或稽徵
    機關認有必要，得派員就地調查。納稅義務人已依規定辦理結算申報，但於稽徵
    機關進行調查時，通知提示有關各種證明所得額之帳簿、文據而未依限期提示者
    ，稽徵機關得依查得之資料或同業利潤標準核定其所得額；嗣後如經調查另行發
    現課稅資料，仍應依法辦理。」；財政部七十九年十一月二十八日台財稅第七九
    ○三六七三四○號函：「主旨：營利事業經稽徵機關依所得稅法第八十三條第三
    項規定核定所得額後，於行政救濟時始行補提帳證，應准予查帳核定。說明：二
    、查現行所得稅法第八十三條第三項既以刪除『不得提出異議』之規定，營利事
    業於行政救濟時，如已提示符合法令規定之帳簿集文據，申請查帳核定者，稽徵
    機關應予受理，以符修法意旨。．．．」；財政部七十九年一月十日台財稅第七
    九一一八三五二九號函：「本部頒訂之各年度營利事業各業所得額標準及同業利
    潤標準之純利率係就當年度各業營業淨利編訂，至如有非營業損益，應依規定和
    併計客貨何時減除。」。本件本件上訴人民國八十三年度營利事業所得稅結算申
    報，原列報全年所得額為二四四、九六六元，被上訴人依書面審查核定二六三、
    三五八元，嗣經法務部調查局臺北縣調查站查得本件係委託李文鑫集團簽證或申
    報案件，該集團涉有幫助他人逃漏稅捐情事，經被上訴人通知上訴人補提當年度
    帳簿憑證供核而未提示，遂依所得稅法第八十三條規定，按同業利潤標準（標準
    代號：二八九九─九九）淨利率百分之八，核定其營業淨利為三、二六六、二一
    九元，加計非營業收入六○、一七六元，核定全年所得額為三、三二六、三九五
    元。上訴人不服，申經復查結果，未獲變更，乃循序提起本件行政訴訟。原判決
    以前揭理由，判決駁回上訴人在原審之訴，固非無見。惟上訴人於原審法院訴訟
    程序中即主張縱認被告有權重新核課，惟依營利事業所得稅查核準則第六條規定
    可知：「營利事業所得稅結算申報案件，納稅義務人未提示有關各種證明所得額
    之帳簿文據，經就營業收入淨額按同業利潤標準核定其所得額者，如有非營業收
    益或損失，應依法合併計課或核實減除」。上訴人八十三年度有非營業損失計一
    、五七八、九七四元，有當年度營利事業結算申報核定通知書可稽，被告僅合併
    計課非營業收益，但未減除損失，其所為核課即與前述查核準則有違而應撤銷等
    語，並提出八十三年度利息支出憑證及帳簿等影本。被上訴人在原審法院訴訟程
    序中亦一再陳稱行政訴訟準備程序時，始提出證據證明有非營業費用情勢，倘若
    該部分上訴人補提示之證據如經查核屬實，應准予追認等語，並引據財政部七十
    九年一月十日台財稅第七九一一八三五二九號函釋。上訴人雖在原審法院行政訴
    訟審理程序中始行補提帳證，但不得謂其不屬於財政部前揭函示所稱「於行政救
    濟時始行補提帳證」者，而不得如被上訴人所陳稱倘若該部分上訴人補提示之證
    據如經查核屬實，應准予追認等語處理。原審對於兩造此部分所為之主張及陳稱
    ，以及前揭規定及說明未予斟酌論述，遽爾以上訴人在復查程序時，並未主張其
    有非營業損失一、五七八、九七四元，有復查申請書在原處分卷可按，其於本件
    起訴後始提五七八、九七四元，有復查申請書在原處分卷可按，其於本件起訴後
    始提出利息支出憑證及分類帳，被上訴人為處分時未能審查，自難據以指摘原處
    分有何違法等語，否定兩造此部分之主張及陳稱，容有未洽，又此部分關係著營
    利事業所得稅應納稅額之核定。原審未詳究前揭事項，即遽爾判決駁回上訴人在
    原審之訴，自有未洽，上訴人指摘原判決於法未合，求予廢棄，非無理由，爰將
    原判決廢棄，發回原審法院。
據上論結，本件上訴為有理由，依行政訴訟法第二百五十六條第一項、第二百六十條
第一項，判決如主文。
中    華    民    國    九十二      年      十        月      二        日
                    最 高 行 政 法 院  第 三 庭
                                審 判 長 法  官      葉  振  權
                                         法  官      林  家  惠
                                         法  官      吳  錦  龍
                                         法  官      劉  鑫  楨
                                         法  官      吳  明  鴻
右  正  本  證  明  與  原  本  無  異
                                         法院書記官  陳  盛  信
中    華    民    國    九十二      年      十        月      二        日


司法院資訊處製作；財團法人民間司法改革基金會備份。
